【裁判字號】    89,訴,3230
【裁判日期】    900321
【裁判案由】    遷讓房屋等
【裁判全文】
y臺灣高雄地方法院民事判決  八十九年訴字第三二三○號
    原      告  交通部台灣鐵路管理局
    法定代理人  乙○○
    被      告  丁○○
    訴訟代理人  甲○○
    被      告  丙○○
右當事人間請求遷讓房屋等事件，本院判決如左：
    主    文
被告應將門牌號碼高雄縣大樹鄉○○村○路巷十號房屋全部遷讓交還原告。
被告應將坐落高雄縣大樹鄉○○段第九十一地號土地內如附圖所示Ａ部分，面積八十
六點四四平方公尺之鐵皮房屋拆除，並將土地交還原告
前項交還房屋之履行期間為六個月。
訴訟費用由被告負擔。
本判決於原告以新臺幣肆拾伍萬元供擔保後得假執行。
    事    實
甲、原告方面：
一、聲明：除交還房屋之履行期間及擔保金額外，如主文所示。
二、陳述：本件聲明第一項所示門牌號碼高雄縣大樹鄉○○村○路巷十號房屋（以下
    簡稱系爭房屋）係屬國有，委由原告交通部台灣鐵路管理局管理。前經原告核配
    與員工劉清枝供其任職期間住用。劉清枝退休離職後已亡故，現由其配偶即被告
    丁○○及其子即被告丙○○居住使用。詎被告二人違反原告員工宿舍管理須知第
    二十二條宿舍借配住人不得將宿舍出租、分租、轉借、調換、轉讓、增建、改建
    、經營商業或作其他用途之規定。而於上開住用宿舍後面空地如附圖所示Ａ部分
    搭建面積約八十六點四四平方公尺鐵皮屋並經營金添國術館。原告曾於民國八十
    九年三月二十九日以八九高工總字第三三七號函及八十九年四月二十七日八九高
    工總字第四四三號函，分別向被告表示終止借貸使用關係並限期遷讓房屋及拆除
    佔用違建部分房屋交還土地。茲被告所住之系爭房屋既經原告終止使用借貸以及
    被告擅自佔用坐落高雄縣大樹鄉○○段第九十一地號土地內如同上附圖所示Ａ部
    分土地上搭建鐵皮房屋，屬無權使用、無權佔用。原告依民法第七百六十七條之
    規定，自得請求被告遷讓房屋及拆除地上物交還土地。
三、證據：提出建物謄本及現值核定通知書各一紙、土地登記謄本一件、原告員工宿
    舍管理須知影本一件、附圖一件、照片一張、函影本二紙。
乙、被告方面：
一、聲明：求為判決駁回原告之訴。
二、陳述：系爭房地現雖為被告二人居住，然因該宿舍已年久失修，而原告員工劉清
    枝於八十五年五月間死亡後，被告又無經費整修，始以便宜之鐵皮家搭建部分房
    屋，以供被告母子棲身之用，現因被告二人身體健康欠佳、經濟狀況亦相當窘迫
    ，如遽予返還，被告母子實不知何去何從，請原告念及前退休員工眷屬並憐憫被
    告丁○○現已高齡八十幾歲，又癱瘓在床，酌予寬限搬遷時日，以協調相關遷居
    事宜。
三、證據：提出函文二件、轉業救濟金申請書一份。
丙、本院依職權履勘現場並命高雄縣鳳山地政事務所勘測後繪製複丈成果圖附卷。
    理    由
一、原告主張系爭房屋係屬國有，委由原告管理，前經核配與員工劉清枝於其任職期
    間住用。劉清枝退休離職後已亡故，現由其配偶即被告丁○○及其子即被告丙○
    ○居住使用。詎被告二人違反原告員工宿舍管理須知第二十二條之規定，而於上
    開住用宿舍後面空地如附圖所示Ａ部分搭建面積約八十六點四四平方公尺鐵皮屋
    並經營金添國術館。經原告發函分別向被告表示終止借貸使用關係並限期遷讓房
    屋及拆除佔用違建部分房屋交還土地之事實，已據其提出建物謄本及現值核定通
    知書各一紙、土地登記謄本一件、原告員工宿舍管理須知影本一件、附圖一件、
    照片一張、函影本二紙為證，並經本院勘驗現場屬實，製有勘驗筆錄、照片附卷
    ，復並命高雄縣鳳山地政事務所勘測後繪製複丈成果圖存卷可稽，被告對上開事
    實均未加爭執，自堪信為真正。
二、按因任職關係獲准配住系爭房屋，固屬使用借貸之性質，然其既經離職，依借貸
    之目的，當然應視為使用業已完畢，按諸民法第四百七十條之規定，被上訴人自
    得據以請求交還系爭房屋。是任職者既已退休，借用人及其眷屬或其繼承人之繼
    續占有使用宿舍，均屬無權占有，迭經最高法院著有四十四年台上字第八○二號
    判例及八十八年台上字第四八二號、一六二○號判決，足資參照。經查，系爭房
    屋前經核配與員工劉清枝於其任職期間住用，惟劉清枝既已退休離職且已亡故，
    則揆諸前揭說明，現由其配偶即被告丁○○及其子即被告丙○○居住使用，均屬
    無權占有，應共同遷讓系爭房屋（含增建部分之拆除）。從而，原告依無權占有
    所有物之所有物返還請權之法律關係，訴請被告遷讓房屋及拆屋還地，均屬正當
    ，應予准許。
三、惟查遷讓房屋，非立時可就，本院斟酌實際情況，爰訂履行期間為六個月，以資
    兼顧。
四、原告陳明願供擔保以代釋明，請求為假執行之宣告，核無不合，茲酌定相當擔保
    金額宣告之。
據上論結，本件原告之訴，為有理由，依民事訴訟法第七十八條、第三百九十六條第
一項、第三百九十條第二項，判決如主文。
中      華      民      國      九十    年      三      月    二十一    日
                              臺灣高雄地方法院民事庭
~B法      官  莊松泉
右為正本係照原本作成。
如對本判決上訴，須於判決送達後二十日內向本院提出上訴狀。
~B法院書記官  林誠桂
中      華      民      國      九十    年      三      月    二十一    日


司法院資訊處製作；財團法人民間司法改革基金會備份。
